【裁判字號】    92,台上,2429
【裁判日期】    920508
【裁判案由】    偽造文書
【裁判全文】
最高法院刑事判決                              九十二年度台上字第二四二九號
    上  訴  人  台灣高等法院高雄分院檢察署檢察官
    被      告  甲○○
                乙○○
右上訴人因被告等偽造文書案件，不服台灣高等法院高雄分院中華民國九十一年十二
月三十一日第二審更審判決（九十一年度上更(一)字第一三五號，起訴案號：台灣屏東
地方法院檢察署八十五年度偵字第四六二九號），提起上訴，本院判決如左：
    主  文
原判決撤銷，發回台灣高等法院高雄分院。
    理  由
本件原判決認定被告甲○○明知其祖父宋添福有子女七人，分別為宋進生（即甲○○
之父）、宋義、宋已妹、宋辛妹、宋酉妹、宋阿真及養子宋阿港，乃於民國八十年八
月間，在辦理宋添福所有坐落屏東縣滿州鄉○○段一三三、一三五、一三五之一、一
三七、一三八、一三九、一三九之一、一三九之三、一三九之四、一三九之五號及同
鄉○○○段第五十四號等十一筆土地之繼承登記時，夥同宋義（已死亡）、宋鍾玉璉
（已判刑定讞），蒐集日據時期殘缺不全之戶籍登記簿謄本，委託不知情之被告即代
書乙○○，在同縣車城鄉○○村○○路十號，製作不實之繼承系統表，隱瞞繼承人宋
已妹、宋辛妹、宋酉妹、宋阿真、宋阿港等人，而於同月五日向屏東縣恆春地政事務
所辦理繼承登記，使承辦之公務員將此不實之事項，登載於職務上所掌管之地籍資料
中，而由宋義繼承上揭土地所有權二分之一，甲○○則與其兄弟姊妹繼承其餘之二分
之一，足生損害於其他繼承人及地政機關對於土地產權管理之正確性等情，因而撤銷
第一審關於甲○○部分之不當判決，改判仍論以共同明知為不實之事項，而使公務員
登載於職務上所掌之公文書，足以生損害於公眾及他人，處有期徒刑陸月，如易科罰
金，以參佰元折算一日罪刑；並以公訴意旨另指：「(一)甲○○與宋鍾玉璉基於虛偽買
賣之意思，於八十年九月二十九日以買賣為原因，將上揭宋義因繼承取得之土地，移
轉登記予甲○○之子宋明儒所有；(二)甲○○於八十一年二月十二日，未經宋義之授權
，前往屏東縣滿州鄉戶政事務所，偽造宋義之委任書及印鑑證明申請書，持向屏東縣
滿州鄉戶政事務所申領宋義之印鑑證明書；(三)甲○○與宋鍾玉璉明知宋義所有坐落屏
東縣滿州鄉○○段三○四、三○四之二○、三○四之二一號土地，業經宋義於六十年
間出售於王明成及賴開明，且賴開明復於六十七年間將其應有部分轉售予王明成，前
開土地所有權狀並未遺失，猶於八十一年二月間，委託代書乙○○向屏東恆春地政事
務所虛報前開土地所有權狀遺失，將上開土地移轉登記予甲○○之妻宋鄭梅香。(四)乙
○○係土地代書，於八十年八月間明知宋義生病，無法處理自已事務，且宋義與甲○
○、宋鄭梅香、劉吳松蘭間並無買賣關係存在，乃與甲○○共同基於概括之犯意，受
甲○○之委託，於八十年十一月間，將前開宋義自宋添福名下所繼承之屏東縣滿州鄉
○○段一三三、一三五、一三五之一、一三七、一三八、一三九、一三九之一、一三
九之三、一三九之四、一三九之五號及同鄉○○○段第五十四號等十一筆土地，以不
實之買賣關係為原因，移轉登記予甲○○之子宋明儒；繼於八十一年二月間，將宋義
所有坐落屏東縣滿州鄉○○段一八一之二、一八一之六、、一八一之七、一八一之八
、一八一之九、一八一之一○、一八一之十一、二八八之二、二八八之四、二八八之
五、二八八之十一、三○四、三○四之二、三○四之十五、三○四之十六、三○四之
十七、三○四之十八、三○四之十九、三○四之二○、三○四之二一等二十筆土地，
及屏東縣滿州鄉○○段二一○號土地，亦以不實之買賣關係為原因，移轉登記予甲○
○、宋鄭梅香與劉吳松蘭。因認甲○○、乙○○另犯刑法第二百十六條、第二百十條
、第二百十四條行使偽造私文書及行使使公務員登載不實文書罪嫌。」部分，不能證
明被告等犯罪，爰撤銷第一審關於乙○○部分之科刑判決，改判諭知其無罪。甲○○
部分，因公訴人認與前述論罪科刑之部分，有連續犯關係，屬裁判上之一罪，而不另
為無罪判決，固非無見。惟查：(一)行為後法律有變更者，適用裁判時之法律，但裁判
前之法律有利於行為人者，適用最有利於行為人之法律，刑法第二條第一項定有明文
。七十二年六月二十四日修正之「戡亂時期罰金罰鍰提高標準條例」第二條規定：「
依刑法第四十一條易科罰金……者，就其原定數額提高為十倍折算一日」；嗣於八十
二年二月五日修正「罰金罰緩提高標準條例」第二條規定：「依刑法第四十一條易科
罰金……者，就其原定數額提高為一百倍折算一日」。本件甲○○之犯罪時間係在八
十年間，比較新舊法結果，應以適用七十二年六月二十四日修正公布之「戡亂時期罰
金罰鍰提高標準條例」之規定，將其所犯刑法第二百十四條之使公務員登載不實事項
於公文書罪之罰金刑部分及易科罰金之折算標準均按原定數額提高為十倍，對上訴人
較為有利。乃原判決適用八十二年二月五日修正之罰金罰緩提高標準條例第一條前段
及第二條之規定，就易科罰金部分諭知以三百元折算一日，顯有適用法則不當之違背
法令；(二)科刑判決所認定之事實，與卷內之證據不相適合，即屬證據上之理由矛盾，
按諸刑事訴訟法第三百七十九條第十四款，其判決當然為違背法令。乙○○於八十年
八月五日代理宋義、甲○○等人辦理繼承登記，屏東縣恆春地政事務所於翌日（六日
）即通知代理人乙○○：「戶籍所載有四女，系統表未列」，請於接到本通知書之日
起十五日內前來補正等語。有該所八十年八月六日恒一字第一七九號土地登記案件補
正通知書一份在卷可稽（見第四六二九號偵卷第二○六頁）。嗣乙○○仍將宋添福之
女宋已妹、宋辛妹、宋酉妹、宋阿真排除在繼承人之外，而由宋義繼承系爭土地之二
分之一，甲○○則與其兄弟姊妹繼承其餘之二分之一，能否謂為不知情而與甲○○無
共犯之關係，即堪質疑？原判決以乙○○僅係代書，依照委任人之指示辦理，認其與
甲○○間無犯意之聯絡及行為之分擔，所認定之事實，顯與卷內之證據不相適合，而
有證據上之理由矛盾，其判決當然為違背法令；(三)審理事實之法院，對與待證事實有
重要關係，客觀上有調查之必要性，為認定事實與適用法律基礎之證據，即應依法詳
加調查，倘未予調查，或雖已加調查，但其內容尚欠明暸，亦與未經調查者無異，遽
行判決，均屬依法應於審判期日調查之證據未予調查之違法。又法院宣告禁治產之生
效日期，與受禁治產宣告人，何時發生心神喪失之事實，係屬二回事。台灣屏東地方
法院雖於八十四年七月四日始宣告宋義為禁治產人（八十四年度禁字第二一號，同上
偵卷第十頁）。然該裁定理由已敘明：宋義自七十九年九月起，因罹患老人痴呆症，
心神喪失而不能處理事務。其妻宋鍾玉璉在自訴甲○○等人詐欺案件中亦指證：宋義
罹患老人痴呆症，自七十九年九月四日起即無記憶，沒辦法處理自己之事務，庭呈診
斷證明書為證等語（台灣屏東地方法院八十三年度自字第二七號，同上偵卷第十四頁
）。倘若不虛，宋義何能於八十年八月以後仍共同參與辦理繼承登記，並將其繼承系
爭土地二分之一出售予甲○○？亦滋疑義。原判決未調卷查明，徒以：「台灣屏東地
方法院八十四年七月六日宣告宋義為禁治產人之裁定，仍不能溯及既往認定宋義於八
十年至八十二年間心神喪失」等語（見原判決理由貳、四之(二)）。認宋義於八十年至
八十二年間仍有行為能力而為本件偽造文書之共同正犯，委有應於審判期日調查之證
據未予調查之違法。以上為上訴意旨所指摘及本院得依職權調查之事項，應認原判決
仍有發回更審之原因。
據上論結，應依刑事訴訟法第三百九十七條、第四百零一條，判決如主文。
中      華      民      國    九十二    年      五      月      八      日
                              最高法院刑事第四庭
                                  審判長法官  黃  正  興
                                        法官  劉  介  民
                                        法官  陳  東  誥
                                        法官  魏  新  和
                                        法官  林  秀  夫
      右正本證明與原本無異
                                              書  記  官
中      華      民      國    九十二    年      五      月     十三     日


司法院資訊處製作；財團法人民間司法改革基金會備份。
